【裁判字號】    97,消債更,1134
【裁判日期】    980331
【裁判案由】    更生事件
【裁判全文】
臺灣臺北地方法院民事裁定          97年度消債更字第1134號
聲請人即債務人  甲○○
代    理    人  張金盛律師
上列當事人因消費者債務清理事件聲請更生，本院裁定如下：
    主    文
聲請駁回。
聲請費用由聲請人負擔。
    理    由
一、按債務人對於金融機構因消費借貸、自用住宅借款、信用卡
    或現金卡契約而負債務，在聲請更生或清算前，應提出債權
    人清冊，以書面向最大債權金融機構請求協商債務清償方案
    並表明共同協商之意旨，消費者債務清理條例第一百五十一
    條第一項定有明文。次按債務人與金融機構協商成立者，不
    得聲請更生或清算，但因不可歸責於己之事由，致履行顯有
    重大困難者，不在此限；本條例施行前，債務人依金融主管
    機關協調成立之中華民國銀行公會會員辦理消費金融案件無
    擔保債務協商機制與金融機構成立之協商，準用前項之規定
    ，同條例第一百五十一條第五、六項亦有明文。揆諸其立法
    理由可知，債務清償方案成立後，固由債務人按其條件履行
    ，惟如協商所成立之條件依債務人之收入已發生履行顯有重
    大困難，或其後發生情事變更，在清償期間收入或收益不如
    預期，致該方案履行困難甚或履行不能，因不可歸責於己，
    始能聲請更生或清算，此項規定旨在避免債務人任意毀諾已
    成立之協商，濫用更生或清算之裁判上債務清理程序，合先
    敘明。
二、本件聲請意旨略以：其因消費借貸、現金卡及信用卡契約而
    對金融機構負有債務，因有不能清償債務情事，曾於民國九
    十五年間向最大債權銀行即遠東商業銀行股份有限公司請求
    共同協商債務清償方案，並於九十五年四月十日成立協商，
    約定自九十五年五月起以利率百分之八‧八八、分一百二十
    期、按月於每月十日清償新臺幣（下同）二萬五千元，然其
    係以開計程車謀生，於九十年七月間罹患血管阻塞後身體有
    恙，時常無法載客，致當時每月工作收入僅約二萬元，而該
    收入支付其與配偶之日常生活花費二萬一千九百二十四元尚
    有不足，更何況繳付二萬五千元之協商月付金？故其勉力繳
    付二期（由配偶支援）後，即無法履行協商債務，係因不可
    歸責於己之事由致履行有重大困難；又其無擔保或無優先權
    之債務總額未逾一千二百萬元，復未經法院裁定開始清算程
    序、許可和解或宣告破產，應得聲請更生，爰依消費者債務
    清理條例第一百五十一條第五項規定聲請更生。
三、本件聲請人即債務人曾於九十五年四月十日與遠東商業銀行
    股份有限公司等金融機構成立協商，並自同年五月起依協商
    內容繳款二期後即毀諾，此經聲請人自承在卷，並有聲請人
    所提財團法人金融聯合徵信中心當事人綜合信用報告附卷可
    稽，堪認為真。是本件首應審究者，厥為：聲請人九十五年
    七月間毀諾，是否有不可歸責於己之事由，致履行原成立之
    協商顯有重大困難？經查：
  １聲請人於九十年八月間即已因左臉麻木症狀而檢驗發覺有血
    管栓塞疾患，此觀聲請人所提放射科報告查詢單、診斷證明
    書所載即明，其於九十五年四月間方與遠東商業銀行股份有
    限公司等金融機構成立協商，距離其發覺有血管栓塞症狀、
    疾患已近五年；而其協商成立前、後之數年期間，即自九十
    年八月迄至九十六年底，聲請人均從事計程車駕駛行業，無
    任何更易，身體狀況亦無任何變化，此由聲請人自九十七年
    一月起方再度固定前往臺北市立萬芳醫院就診一節即明，有
    醫療費用收據附卷可稽，則聲請人九十五年四月間與遠東商
    業銀行股份有限公司等金融機構成立協商、約定自同年五月
    起每月清償二萬五千元，應已盱衡自己之經濟能力、履行協
    商結果之意願、可能性、依協商結果可得之期限與低利利益
    、毀諾時將產生之不利益等主、客觀因素，本諸自由意識及
    平等地位自主決定，易言之，自九十五年五月起，如每月清
    償二萬五千元非其能力所及，聲請人本不應與金融機構成立
    協商，豈有先貿然與金融機構成立協商，再於二個月後率爾
    毀諾、主張不可歸責於己之理？故除聲請人得舉證證明九十
    五年四月至七月即協商成立至毀諾期間，確有其他不可歸責
    於己之事由導致其繼續履行原成立之協商顯有重大困難，本
    件聲請人未履行與金融機構成立之協商，係因可歸責於己之
    事由所致。
  ２又本件聲請人所載列之每月支出項目清單，諸如房屋租金、
    飲食費用、住處管理費、水電瓦斯電話費用，均以自身及配
    偶張美麗二人合併計算，顯見聲請人與配偶為同居共財，雙
    方之收入均共同用以清償雙方之債務，而依聲請人所提配偶
    張美麗之綜合所得稅各類所得資料清單所載，張美麗九十五
    年度所得共六十九萬零三百一十六元，平均每月為五萬七千
    五百二十六元，加計聲請人所陳每月收入約二萬元，聲請人
    與其配偶二人每月收入達七萬七千五百二十六元，扣除聲請
    人所陳其與配偶二人每月應負擔之必要生活費用二萬一千九
    百二十四元，尚餘五萬五千六百零二元，顯有餘裕支應聲請
    人依協商方案每月應繳納之二萬五千元，參諸家庭生活費用
    除法律或契約另有約定外，由夫妻各依其經濟能力、家事勞
    動或其他情事分擔之；夫妻互負扶養之義務，其負扶養義務
    之順序與直系血親卑親屬同，其受扶養權利之順序與直系血
    親尊親屬同，民法第一千零三條之一第一項、第一千一百一
    十六條之一定有明文，本件聲請人配偶之收入既為固定且較
    聲請人為高（九十五年度所得共六十九萬零三百一十六元，
    九十六年度所得共七十七萬四千零六十五元，平均每月收入
    達六萬四千五百零五元），自應由聲請人之配偶負擔大部分
    家庭生活費用，倘聲請人每月收入分期清償清償債務後已無
    剩餘、達不能維持生活程度，聲請人之配偶更應負扶養聲請
    人之責，如認債務人配偶之所得不應計入債務人清償能力考
    量，無異鼓勵夫妻一方以低收入或無收入一方之名義負擔家
    庭共同生活費用（如由低收入、無收入之一方持信用卡簽帳
    購買各項家庭生活用品）後，再以該人無資力為由聲請更生
    、免除債務，藉以逃避債務之清償，難符事理之平。
四、綜上所述，本件聲請人於九十五年七月毀諾未履行原成立之
    協商，非因不可歸責於己之事由，其逕聲請更生，自與消費
    者債務清理條例第一百五十一條之規定有間，應屬聲請更生
    之要件不備，是項不備復無從補正，爰依同條例第八條之規
    定，駁回其更生之聲請。
中    華    民    國    98    年    3     月    31    日
                    民事第一庭  法  官  洪文慧
以上正本係照原本作成。
如對本裁定抗告須於裁定送達後十日內向本院提出抗告狀，並繳
納抗告費新臺幣一千元。
中    華    民    國    98    年    3     月    31    日
                                書記官  林芝儀


司法院資訊處製作；財團法人民間司法改革基金會備份。
